臺灣屏東地方法院民事判決
111年度國字第1號
原      告  林蓉君  
            林元章  
共      同
訴訟代理人  郭正鵬律師
被      告  屏東縣政府

法定代理人  潘孟安  
訴訟代理人  李靜怡律師
上列當事人間請求國家賠償事件，本院於民國111年11月28日言
詞辯論終結，判決如下：
    主  文
原告之訴及假執行之聲請均駁回。
訴訟費用由原告負擔。
    事實及理由
壹、程序部分：
    按依本法（即國家賠償法）請求損害賠償時，應先以書面向
    賠償義務機關請求之。賠償義務機關對於前項請求，應即與
    請求權人協議。賠償義務機關拒絕賠償，或自提出請求之日
    起逾30日不開始協議，或自開始協議之日起逾60日協議不成
    立時，請求權人得提起損害賠償之訴。國家賠償法第10條第
    1項、第2項前段、第11條第1項前段分別定有明文。查原告
    以書面向被告請求損害賠償，經被告拒絕賠償等情，有拒絕
    賠償理由書影本附卷可稽（見本院卷第39至43頁），堪認原
    告提起本件國家賠償之訴前，已踐行首揭規定之前置程序。
貳、實體部分：
一、原告主張：被告為屏東縣鄉道屏163縣道路(下稱系爭路段)
    及路側護欄道路附屬設施之設置及管理機關。於民國110年8
    月29日19時25分時許，訴外人王佳芬(即原告林蓉君及林元
    章之母親)騎乘車牌號碼000-000普通重型機車，自屏東縣恆
    春鎮龍泉路由北往南通過檳榔路進入草潭路時，因系爭路段
    設置之護欄過於低矮，不具適當之安全防護效果，且未於路
    口轉角處設置適宜護欄，致王佳芬行經系爭路段之草潭路21
    7之1號前(下稱事發地點)時，不慎翻落事發地點護欄後方之
    排水溝渠內不治身亡。系爭路段兩側有排水溝存在，為避免
    用路人行車過程不慎摔入排水溝渠導致傷亡事故，故被告依
    交通工程規範第八章C8.1.1之規定於系爭路段路側設有路側
    護欄，惟其高度目測僅15公分左右，是否能有效防範意外事
    故之發生，顯有疑問。又王佳芬於事發時自路幅較寬之龍泉
    路駛入路幅相對較窄之草潭路，王佳芬極有可能因視覺空間
    變化、夜間視線不佳，加上護欄過於低矮和周邊未設其他反
    光設施之情況下，擦撞系爭路段護欄而掉落排水溝渠死亡。
    被告固辯稱系爭路段之路側護欄無損壞情形，然王佳芬亦可
    能因事發地點北面未設置適當之路側護欄，而自該缺口位置
    跌落排水溝渠導致死亡，顯見被告就系爭路段及路側護欄道
    路附屬設施之設置及管理有欠缺，並與王佳芬之死亡結果具
    有相當因果關係，而原告2人因王佳芬之死亡，受有精神上
    之痛苦，為此爰依國家賠償法第3條第1項、民法第194條規
    定提起本件訴訟。並聲明：㈠被告應各給付原告林蓉君、林
    元章新臺幣(下同)100萬元，及自起訴狀繕本送達翌日起至
    清償日止，按週年利率5%計算之利息。㈡願供擔保，請准宣
    告假執行。
二、被告則以：系爭路段為一平坦直路，道路兩側均有畫設白色
    標線、路口亦有設置交通號誌，而事發地點之時速為50公里
    /小時，並非大於或等於80公里/小時，依前揭交通工程規範
    第八章C8.1.2.1護欄之規定，並無須設置(符合一定要求之)
    路側護欄，故被告對於系爭路段設置並無瑕疵，亦無管理上
    之欠缺，不符國家賠償法第3條第1項：「公有公共設施因設
    置或管理有欠缺」之情形。且王佳芬係因騎乘上揭機車偏離
    路面項路外偏移行駛而掉落排水溝渠，而發生意外死亡2之
    結果，與被告就系爭路段之公共設施設置或管理間不具有相
    當因果關係存在等語，資為抗辯。並聲明：㈠原告之訴駁回
    。㈡如受不利之判決，被告願供擔保請准宣告免為假執行。
三、得心證之理由：
  ㈠王佳芬為原告2人之母，王佳芬於110年8月29日19時25分，騎
    乘上揭機車自屏東縣恆春鎮龍泉路由北往南通過檳榔路進入
    草潭路時，因不明原因翻落至事發地點後方之排水溝渠，口
    鼻浸於水中及頭部外傷，導致呼吸衰竭死亡，有原告2人提
    出戶籍謄本、王佳芬除戶戶籍謄本及臺灣屏東地方檢察署相
    驗屍體證明書各1份在卷可稽(見本院卷第25至27、35至37頁
    )。而依公路法第3條、第6條第2項等規定，被告為系爭路段
    之公路主管機關，被告亦抗辯其對於系爭路段並無管理上之
    欠缺（見本院卷第172頁），顯見被告對於其為系爭路段之
    管理機關並不爭執，是被告為系爭路段之管理機關，首堪認
    定。
  ㈡按公有公共設施因設置或管理有欠缺，致人民生命、身體或
    財產受損害者，國家應負損害賠償責任，國家賠償法第3條
    第1項定有明文。本條所定之國家賠償責任，係採無過失主
    義，即以該公共設施之設置或管理有欠缺，並因此欠缺致人
    民受有損害為其構成要件，非以管理或設置機關有過失為必
    要（最高法院85年台上字第2776號判決意旨參照）。所謂公
    共設施之設置有欠缺，係指公共設施建造之初，即存有瑕疵
    而言；管理有欠缺，係指公共設施建造後未妥善保管或因其
    他情事發生瑕疵，而於瑕疵發生後怠於適時修護而言（最高
    法院102年度台上第1494號判決意旨參照）。復按，人民依
    國家賠償第3條第1項之規定請求國家賠償時，尚須人民之生
    命、身體或財產所受之損害，與公有公共設施之設置或管理
    之欠缺，具有相當因果關係，始足當之。亦即在公有公共設
    施因設置或管理有欠缺之情況下，依客觀之觀察，通常會發
    生損害者，即為有因果關係，如必不生該等損害或通常亦不
    生該等損害者，則不具有因果關係（最高法院84年度台上字
    第1004號判決意旨參照）。原告固主張被告未於系爭路段設
    置適當路側護欄及其他反光設施等語，惟查：
  1.依交通部頒布「交通技術標準規範公路類公路工程部-交通
    工程規範」第8章「交通安全防護設施」第8.1.2節所述，設
    置交通安全防護設施之主要目的在降低車輛意外衝出車道或
    防範意外事故之發生，交通安全防護措施包含標誌、標線及
    號誌等等，交通管理者或交通工程設計者可依環境條件及各
    級道路實際需要，採用各類型之防護措施，是設置何種交通
    安全防護措施，係按地形、地質、地物等環境條件及各級道
    路交通狀況之實際需要而定，且設置交通安全防護設施之主
    要目的在降低或防範意外事故之發生。又上開交通工程規範
    第8章，第8.2.1.1節關於路側護欄之記載，路側護欄以設計
    速率大於或等於80公里/小時之道路為設置之主要考量對項
    ，其中路側護欄標準段記載：「(1)路堤高度與坡度：路堤
    填築之高度與坡度為決定是否需要設置路側護欄之基本因素
    ，如圖8.2.1所示途中曲線上方之路側狀況宜設置護欄，曲
    線下方之路況則尚須檢視其他路側危險因素而決定是否設置
    護欄。路側護欄的設置，應考量其是否能降低潛在事故之嚴
    重性，而非車輛駛出路外之頻率或次數。如條件許可，路堤
    之邊坡宜作圓角處理以降低事故之嚴重性。」等語，故並非
    道路即當然須設置護欄，各交通管理機關得依地形、地質、
    地物等環境條件及各級道路交通狀況之實際需要而自為決定
    ，屬各交通管理機關職權裁量範圍，縱各管理機關經裁量後
    ，決定不予設置護欄，亦非得遽認道路於建造之初即存有瑕
    疵，或於建造後未妥善保管致發生瑕疵，而無從構成國家賠
    償法第3條第1項所稱，公有公共設施因設置或管理有欠缺之
    情形。
  2.況系爭路段係一般直線道路，最高行車速限為每小時50公里
    ，案發時為夜間，天氣晴，路面鋪設柏油、乾燥無缺陷；事
    發地點之馬路對向處設有1盞路燈，龍泉路由北往南亦設有2
    盞路燈，行經時可明顯看出事發地點轉角處畫4有白色標線
    ，且事發地點附近之龍泉路及檳榔路交叉路口邊緣，以及草
    潭路之道路邊緣均劃設白色標線，業據本院當庭勘驗事發地
    點之監視器錄影畫面，並有道路交通事故現場圖、道路交通
    事故調查報告表各1紙，以及原告提出之現場照片附卷可佐(
    見本院卷第67、69、181至182、189頁)，是系爭路段標誌、
    標線均劃設明確，視野清晰，尚不影響人車正常通行，自不
    能以原告主張事發地點附近於本件事故發生後，加裝路側護
    欄及增設路燈等情，反推被告就系爭路段之交通設施設置及
    維護有所欠缺。
  3.再者，本件行車事故之發生經過，為王佳芬於晚間騎乘上揭
    機車，自龍泉路由北往南行駛，並有開啟車頭燈，經過龍泉
    路與檳榔路交岔路口準備駛入草潭路，王佳芬行經交岔路口
    時略往西南方向行駛，嗣機車車頭燈照到前方樹木後，再將
    機車車頭略微拉向左方，拉向左方後隨即掉入水溝內，業經
    本院當庭勘驗事發地點附近監視器錄影畫面在案，然案發時
    之路況良好、並無發現有障礙物之情形等節，已如前述，依
    通常情形判斷，行經系爭路段，並無跌落旁邊溝渠之疑慮，
    亦即，在行經系爭路段而跌落旁邊溝渠之潛在事故發生機率
    並不高，此由屏東縣政府警察局恆春分局函覆本院，表示事
    發地點過往未有其他民眾摔入排水溝渠等語可佐(見本院卷
    第169頁)，故依上開說明，王佳芬之死亡，亦與系爭路段有
    無設置適當路側護欄，無相當因果關係。
  ㈢從而，系爭路段於本件事故發生時並無設置或管理之欠缺，
    原告2人請求被告依國家賠償法第3條第1項規定負損害賠償
    責任，即屬無據。
四、綜上所述，被告就系爭路段之設置及管理，並無欠缺之情事
    ，原告2人依國家賠償法第3條第1項及民法第194條規定提起
    本件訴訟，請求被告賠償原告2人各100萬元之精神慰撫金，
    即無理由，應予駁回。原告之訴既經駁回，其假執行之聲請
    亦失所附麗，應併予駁回。
五、本件事證已臻明確，兩造其餘攻擊防禦方法及所提證據，核
    與判決結果不生影響，爰不逐一論述，併此敘明。
六、訴訟費用負擔之依據：民事訴訟法第78條。
中　　華　　民　　國　　111 　年　　12　　月　　13　　日
                  民事第一庭  法　官　李育任
正本係照原本作成。
如對判決上訴，須於判決送達後20日內向本院提出上訴狀，其未
表明上訴理由者，應於提出上訴後20日內向本院補提理由書狀（
均須按他造當事人之人數附繕本）。
如委任律師提起上訴者，應一併繳納上訴審裁判費。
中　　華　　民　　國　　111 　年　　12　　月　　13　　日
                              書記官  張文玲